ACORDAO-COMPLETO-2428540

ACÓRDÃO 12917/2020 ATA 41/2020 - SEGUNDA CÂMARA

VISTOS, relatados e discutidos estes autos de processo de aposentadoria de ex-servidores do Instituto Nacional de Colonização e Reforma Agrária,
ACORDAM os Ministros do Tribunal de Contas da União, reunidos em sessão da Segunda Câmara, diante das razões expostas pelo relator e com fundamento na Constituição Federal, art. 71, III e IX e na Lei 8.443/1992, arts. 1º, V, e 39, II, em:
9.1. considerar legais e registrar os atos iniciais de concessão de aposentadoria em favor de Ricardo Ambrosio Curvo, Virginia Resende Rodrigues, Casemiro Neto Rodrigues Aguiar, Luccas de Avila Machado, Fatima Muzzi, Benedita Vandineia de Oliveira, Graciliano Nascimento Filho, Joel de Souza e Daniel Oliveira de Queiroz
9.2. determinar ao Instituto Nacional de Colonização e Reforma Agrária que adote as seguintes providências, sob pena de responsabilidade solidária da autoridade administrativa omissa:
9.2.1. envie a este Tribunal as memórias de cálculo das médias das remunerações de contribuição, bem assim cópias dos mapas de tempo de contribuição e Ed Salies Fonseca (ato de peça 5) , além de cópia da portaria de aposentadoria;
9.2.2. comunique aos interessados a deliberação deste Tribunal e os alerte de que o efeito suspensivo proveniente da eventual interposição de recursos, junto ao TCU, não os eximirá da devolução dos valores indevidamente recebidos após a notificação;
		9.3. dar ciência desta deliberação aos interessados e ao Instituto Nacional de Colonização e Reforma Agrária.

Análise de atos de concessão de aposentadoria.

Segunda Câmara

3. Interessados/Responsáveis:
3.1. Interessados: Benedita Vandineia de Oliveira (XXX.539.401-XX); Casemiro Neto Rodrigues Aguiar (XXX.092.391-XX); Daniel Oliveira de Queiroz (XXX.580.601-XX); Ed Salies Fonseca (XXX.512.141-XX); Fatima Muzzi (XXX.015.001-XX); Graciliano Nascimento Filho (XXX.839.631-XX); Joel de Souza (XXX.216.239-XX); Luccas de Avila Machado (XXX.282.231-XX); Ricardo Ambrosio Curvo (XXX.189.771-XX); Virginia Resende Rodrigues (XXX.948.271-XX).

13.1. Ministros presentes: Ana Arraes (Presidente), Augusto Nardes (Relator), Aroldo Cedraz e Raimundo Carreiro.
13.2. Ministros-Substitutos presentes: Marcos Bemquerer Costa e André Luís de Carvalho.

AUGUSTO NARDES

Trata-se de atos de concessão de aposentadoria de ex-servidores da Instituto Nacional de Colonização e Reforma Agrária.
2.	A Secretaria de Fiscalização de Pessoal - Sefip (peça 13) se manifestou no sentido de considerar legais todos os atos em análise. Transcrevo a seguir a instrução, com os ajustes de forma pertinentes:
INTRODUÇÃO
Trata-se de atos de aposentadoria, submetidos, para fins de registro, à apreciação do Tribunal de Contas da União (TCU) , de acordo com o art. 71, inciso III, da Constituição Federal.  Os atos foram cadastrados e disponibilizados ao TCU por intermédio do Sistema e-Pessoal, na forma do art. 2º e 4º da Instrução Normativa TCU 78/2018.
Os atos desse processo pertencem às seguintes unidades:
Unidade emissora: Instituto Nacional de Colonização e Reforma Agrária.
Unidade cadastradora:  Instituto Nacional de Colonização e Reforma Agrária.
Subunidade cadastradora: Superintendência Regional do Incra no Estado do Mato Grosso - SR-13/MT.
EXAME TÉCNICO
Procedimentos aplicados
Os procedimentos para exame, apreciação e registro de atos de pessoal encontram-se estabelecidos na Instrução Normativa TCU 78/2018 e na Resolução TCU 206/2007. Essas normas dispõem que os atos de pessoal disponibilizados por meio do e-Pessoal devem ser submetidos previamente a críticas automatizadas, com base em parâmetros predefinidos.
As críticas das informações cadastradas na etapa de coleta do ato foram elaboradas e validadas levando-se em conta as peculiaridades de cada ato. Os itens verificados nessa etapa são inerentes a dados cadastrais, fundamentos legais, mapa de tempo, ficha financeira, assim como eventuais ocorrências de acumulação. Trata-se de verificações abrangentes, minuciosas e precisas e sem a necessidade de ação humana e, portanto, menos suscetível a falhas. As críticas aplicadas estão discriminadas no sistema, no Menu e-Pessoal, opção "Crítica", que podem ser acessadas mediante concessão de perfil específico a servidores do TCU responsáveis pela análise.
Além das críticas automatizadas, há verificação humana adicional no caso de haver alertas do sistema ou informações não formatadas, como esclarecimentos do gestor ou do controle interno.  
As críticas também consideram os registros do Sistema Integrado de Administração de Recursos Humanos (Siape) . O Siape disponibiliza informações atualizadas sobre as parcelas que integram os proventos, diferentemente, portanto, do e-Pessoal, que informa as parcelas no momento do registro do ato. 
Essa confrontação com o Siape fornece uma visão atual e verdadeira da situação, o que permite descaracterizar irregularidades e inconsistências que, embora constantes do e-Pessoal, já foram corrigidas.
As verificações detectadas nos atos encontram-se discriminadas na aba de pendências de cada ato no sistema e-Pessoal, bem como nos espelhos dos atos contemplados por esta instrução.
Exame das Constatações
Ato: 87685/2019 - Interessado: VIRGINIA RESENDE RODRIGUES - CPF: XXX.948.271-XX
Parecer do Controle Interno: considerar o ato Legal.
Por intermédio de análises realizadas por esta Unidade Técnica no presente ato, não se constatou irregularidade que obste a chancela pela legalidade.
Encaminhamento do ato: 
Considerar LEGAL e conceder registro do ato de VIRGINIA RESENDE RODRIGUES. 
Ato: 88424/2019 - Interessado: GRACILIANO NASCIMENTO FILHO - CPF: XXX.839.631-XX
Parecer do Controle Interno: considerar o ato Legal.
Por intermédio de análises realizadas por esta Unidade Técnica no presente ato, não se constatou irregularidade que obste a chancela pela legalidade.
Encaminhamento do ato: 
Considerar LEGAL e conceder registro do ato de GRACILIANO NASCIMENTO FILHO. 
Ato: 32194/2020 - Interessado: DANIEL OLIVEIRA DE QUEIROZ - CPF: XXX.580.601-XX
Parecer do Controle Interno: considerar o ato Legal.
Por intermédio de análises realizadas por esta Unidade Técnica no presente ato, não se constatou irregularidade que obste a chancela pela legalidade.
Encaminhamento do ato: 
Considerar LEGAL e conceder registro do ato de DANIEL OLIVEIRA DE QUEIROZ. 
Ato: 32201/2020 - Interessado: ED SALIES FONSECA - CPF: XXX.512.141-XX
Parecer do Controle Interno: considerar o ato Legal.
Por intermédio de análises realizadas por esta Unidade Técnica no presente ato, não se constatou irregularidade que obste a chancela pela legalidade.
Encaminhamento do ato: 
Considerar LEGAL e conceder registro do ato de ED SALIES FONSECA. 
Ato: 32698/2020 - Interessado: RICARDO AMBROSIO CURVO - CPF: XXX.189.771-XX
Parecer do Controle Interno: considerar o ato Legal.
Por intermédio de análises realizadas por esta Unidade Técnica no presente ato, não se constatou irregularidade que obste a chancela pela legalidade.
Encaminhamento do ato: 
Considerar LEGAL e conceder registro do ato de RICARDO AMBROSIO CURVO. 
Ato: 32707/2020 - Interessado: BENEDITA VANDINEIA DE OLIVEIRA - CPF: XXX.539.401-XX
Parecer do Controle Interno: considerar o ato Legal.
Por intermédio de análises realizadas por esta Unidade Técnica no presente ato, não se constatou irregularidade que obste a chancela pela legalidade.
Encaminhamento do ato: 
Considerar LEGAL e conceder registro do ato de BENEDITA VANDINEIA DE OLIVEIRA. 
Ato: 32750/2020 - Interessado: LUCCAS DE AVILA MACHADO - CPF: XXX.282.231-XX
Parecer do Controle Interno: considerar o ato Legal.
Por intermédio de análises realizadas por esta Unidade Técnica no presente ato, não se constatou irregularidade que obste a chancela pela legalidade.
Encaminhamento do ato: 
Considerar LEGAL e conceder registro do ato de LUCCAS DE AVILA MACHADO. 
Ato: 32771/2020 - Interessado: JOEL DE SOUZA - CPF: XXX.216.239-XX
Parecer do Controle Interno: considerar o ato Legal.
Por intermédio de análises realizadas por esta Unidade Técnica no presente ato, não se constatou irregularidade que obste a chancela pela legalidade.
Encaminhamento do ato: 
Considerar LEGAL e conceder registro do ato de JOEL DE SOUZA. 
Ato: 32778/2020 - Interessado: CASEMIRO NETO RODRIGUES AGUIAR - CPF: XXX.092.391-XX
Parecer do Controle Interno: considerar o ato Legal.
Por intermédio de análises realizadas por esta Unidade Técnica no presente ato, não se constatou irregularidade que obste a chancela pela legalidade.
Encaminhamento do ato: 
Considerar LEGAL e conceder registro do ato de CASEMIRO NETO RODRIGUES AGUIAR. 
Ato: 32793/2020 - Interessado: FATIMA MUZZI - CPF: XXX.015.001-XX
Parecer do Controle Interno: considerar o ato Legal.
Por intermédio de análises realizadas por esta Unidade Técnica no presente ato, não se constatou irregularidade que obste a chancela pela legalidade.
Encaminhamento do ato: 
Considerar LEGAL e conceder registro do ato de FATIMA MUZZI. 
CONCLUSÃO
A abrangência e a profundidade das verificações levadas a efeito fundamentam convicção de que os atos 32698/2020, 87685/2019, 32778/2020, 32201/2020, 32750/2020, 32793/2020, 32707/2020, 88424/2019, 32771/2020 e 32194/2020 podem ser apreciados pela legalidade, em razão de não terem sido encontradas irregularidades nos atos, de acordo com o item Exame das Constatações desta instrução.
PROPOSTA DE ENCAMINHAMENTO
Ante o exposto, com fundamento no art. 71, inciso III, da Constituição Federal, no art. 1º, inciso V, e art. 39, incisos I e II, da Lei 8.443/1992, no art. 260 do Regimento Interno do Tribunal de Contas da União, propõe-se: 
Considerar  LEGAIS e conceder o registro dos atos de RICARDO AMBROSIO CURVO, VIRGINIA RESENDE RODRIGUES, CASEMIRO NETO RODRIGUES AGUIAR, ED SALIES FONSECA, LUCCAS DE AVILA MACHADO, FATIMA MUZZI, BENEDITA VANDINEIA DE OLIVEIRA, GRACILIANO NASCIMENTO FILHO, JOEL DE SOUZA e DANIEL OLIVEIRA DE QUEIROZ.
3.	O Ministério Público junto ao TCU (MPjTCU) , à peça 16, ao aquiescer parcialmente ao entendimento da unidade técnica, propôs encaminhamento diverso ao ato Ed Salies Fonseca, como transcrevo a seguir, com os ajustes de forma pertinentes:
Trata-se da análise de dez atos de aposentadorias concedidas pelo Instituto Nacional de Colonização e Reforma Agrária.
Após aplicação das críticas automáticas a Secretaria de Fiscalização de Pessoal (Sefip) propôs a legalidade e registro dos atos (peças 13-14) .
O ato de peça 5 trata da concessão inicial da aposentadoria de Ed Salies Fonseca, no cargo de Analista Reforma Desenvolvimento Agrário, com vigência em 17/7/2019. É o seguinte o fundamento legal da concessão (grifos inseridos) :
- CF/1988, art. 40, § 1º, inciso III, alínea "a" (Redação dada pelas ECs 20/1998 e 41/2003) , c/c MP 167/2004 (convertida na Lei 10.887/2004) - Aposentadoria voluntária, por tempo de contribuição, calculados pela média das remunerações: 60 anos idade e 35 contribuição, se homem e 55 anos de idade e 30 anos de contribuição, se mulher; 10 anos de serviço público e 5 anos cargo efetivo em que se deu a aposentadoria. Idade máxima para implemento dos requisitos: 70 anos.
Portanto, os proventos devem corresponder à média aritmética simples das maiores remunerações, utilizadas como base para as contribuições do servidor aos regimes de previdência a que esteve vinculado, correspondentes a 80% (oitenta por cento) de todo o período contributivo desde a competência julho de 1994 ou desde a do início da contribuição, se posterior àquela competência, nos termos do art. 1º da Lei nº 10.887/2004.
Ocorre que consta no ato que a média de remuneração da interessada foi de R$ 100,00 e que o valor pago a fim de proventos seria de R$ 3.228,36 (peça 5, p. 4) . Entretanto, em pesquisa junto ao sistema Sigepe, verifica-se que o provento pago inicialmente era de R$ 6.389,95 (peça 15, p. 1) . Além disso, os proventos começaram a ser pagos em outubro de 2019, 3 meses após a vigência da aposentadoria. Atualmente, a interessada recebe R$ 6.516,47 de proventos (peça 15, p. 5) .
Em razão disso, este representante do Ministério Público de Contas da União opina pela realização de diligência para que a Unidade Jurisdicionada envie ao Tribunal as memórias de cálculo das médias das remunerações de contribuição, bem assim cópias dos mapas de tempo de contribuição da interessada do ato de peça 5, além de cópia da portaria de aposentadoria, a fim de verificar a adequação dos cálculos dos proventos à legislação de regência e ao disposto no Acórdão 1.176/2015-Plenário, o qual fixou critérios e procedimentos para o cálculo dos proventos de aposentadoria pela média das maiores remunerações.
Por fim, quanto aos demais atos de peças 2 a 4 e 6 a 11, anuímos à proposta da Sefip pela legalidade e concessão dos respectivos registros.
É o Relatório.

não há.

Procurador Rodrigo Medeiros de Lima.

PESSOAL. APOSENTADORIA. DILIGÊNCIA À UNIDADE JURISDICIONADA PARA VERIFICAR A ADEQUAÇÃO DOS CÁLCULOS DOS PROVENTOS DE UMA INTERESSADA À LEGISLAÇÃO DE REGÊNCIA E AO DISPOSTO NO ACÓRDÃO 1.176/2015-PLENÁRIO. LEGALIDADE DOS DEMAIS ATOS. DETERMINAÇÕES.

APOSENTADORIA (APOS)

Secretaria de Fiscalização de Pessoal (SEFIP).

Tratam os autos de atos de aposentadoria de ex-servidores do Instituto Nacional de Colonização e Reforma Agrária.
2.	O Parquet especializado divergiu da proposta da Sefip quanto ao encaminhamento a ser dado ao ato de Ed Salies Fonseca, por entender necessária a realização de diligência para que a Unidade Jurisdicionada envie ao Tribunal as memórias de cálculo das médias das remunerações de contribuição, bem assim cópias dos mapas de tempo de contribuição da interessada, além de cópia da portaria de aposentadoria, a fim de verificar a adequação dos cálculos dos proventos à legislação de regência e ao disposto no Acórdão 1176/2015-TCU-Plenário, o qual fixou critérios e procedimentos para o cálculo dos proventos de aposentadoria pela média das maiores remunerações.
3.	Data máxima vênia ao encaminhamento proposto pela Unidade Técnica, acompanho o posicionamento exarado pelo Ministério Público junto a este Tribunal, cujo fundamento incorporo como razões de decidir, pelos motivos que exponho a seguir.
4.	De fato, verifica-se uma possível disparidade entre o valor percebido e o que a legislação e o Acórdão 1176/2015-TCU-Plenário preveem. Desse modo, deve ser realizada diligência para que o Instituto Nacional de Colonização e Reforma Agrária envie a documentação necessária para sanar os pontos suscitados pelo Parquet.
5.	Quanto aos demais atos, aquiesço ao entendimento da unidade técnica pela legalidade.
	Ante o exposto, VOTO no sentido de que o Tribunal aprove o Acórdão que ora submeto à deliberação deste Colegiado.
TCU, Sala das Sessões Ministro Luciano Brandão Alves de Souza, em 17 de novembro de 2020.
Ministro JOÃO AUGUSTO RIBEIRO NARDES 
Relator